【裁判字號】    98,重上更(一),132
【裁判日期】    990211
【裁判案由】    違反毒品危害防制條例
【裁判全文】
臺灣高等法院高雄分院刑事判決   98年度重上更(一)字第132號
上  訴  人  臺灣高雄地方法院檢察署檢察官
上  訴  人
即  被  告  甲○○
選任辯護人  柳聰賢律師
上  訴  人
即  被  告  乙○○
指定辯護人  本院公設辯護人  孫妙岑
上列上訴人因被告違反毒品危害防制條例案件，不服臺灣高雄地
方法院93年度訴字第59號中華民國97年7 月17日第一審判決（起
訴案號：臺灣高雄地方法院檢察署92年度偵字第24732 號），提
起上訴，判決後，經最高法院發回更審，本院判決如下：
    主  文
原判決關於甲○○、乙○○部分均撤銷。
甲○○、乙○○均無罪。
    理  由
一、公訴意旨略以：(一)被告甲○○、乙○○、賴進家（賴進家已
    經本院上訴審判決無罪確定）共同基於意圖供製造毒品之用
    ，而栽種大麻之犯意，於民國92年8 月初某日，由甲○○提
    供大麻種子，在台南縣六甲鄉菁埔村林鳳營563 號南方已停
    止養豬之豬舍內栽種（該豬舍為鄭楊美玉所有），並由乙○
    ○負責大麻幼苗之栽種事宜，隨後乙○○復以每日工資新台
    幣五百元之代價，僱用賴進家負責大麻幼苗之澆水工作。嗣
    於92年8 月12日16時許，為警在前開土地上當場查獲上情，
    並扣得上開大麻幼苗1,781 株及剛萌芽之大麻幼苗4,830 株
    、噴藥器1 台、夾子3 支、筷子1 箱、黑色遮陽網1 張。(二)
    甲○○、乙○○、黃銘松、陳銘儒（黃銘松、陳銘儒已經本
    院上訴審判決無罪確定）共同基於意圖供製造毒品之用，而
    栽種大麻之犯意，於民國92年9 月20日間，由不詳真實姓名
    、年籍綽號「許董」之男子提供大麻種子予甲○○，隨後甲
    ○○即在台南縣學甲鎮頭港里三號處，栽種大麻約四百株。
    復於不詳時間，甲○○透過乙○○之居間介紹認識陳銘儒後
    ，取得陳銘儒同意提供位於高雄縣茄萣鄉○○路○段295 巷
    41號土地，供種植大麻使用，於92年10月3 日上午6 時許，
    甲○○先以電話通知陳銘儒後，即夥同乙○○攜帶大麻種子
    ，前往高雄縣茄萣鄉○○路○段295 巷41號處栽種，並由甲
    ○○指導陳銘儒栽種技巧後，由陳銘儒負責該地大麻幼苗之
    栽種事宜。隨後甲○○、乙○○二人，又邀得乙○○之堂弟
    黃銘松加入栽植大麻之行列，由甲○○提供約五、六百顆大
    麻種子，供黃銘松、乙○○在嘉義縣中埔鄉和睦村公館43之
    3 號工寮處栽種，期間亦由甲○○負責指導栽種大麻之技巧
    。嗣於92年10月15日，甲○○分別以電話通知乙○○、黃銘
    松、陳銘儒將所植栽之大麻幼苗，於92年10月16日6 時許，
    載運至台南縣關廟國中與甲○○會合，是日即由乙○○（黃
    銘松搭乘乙○○所駕駛之車輛同行）、陳銘儒依約分別駕駛
    車牌號碼7R─9070、2M─2918號等二部自用小客車，並分別
    載運十箱大麻苗栽（約三百株）、七、八箱大麻苗栽（約二
    百株），至台南縣關廟國中與甲○○會合，並由陳銘儒又至
    甲○○家中載運甲○○所栽植之四箱大麻苗栽（約四百株）
    後，甲○○、乙○○、黃銘松、陳銘儒四人即分乘上開二部
    自小客車前往高雄市○○○○道下等待買主。嗣甲○○、乙
    ○○、黃銘松、陳銘儒抵達高雄市○○○○道後，隨即為本
    署檢察官指揮行政院海岸巡防署海洋巡防總局直屬船隊及內
    政部警政署航空警察局高雄分局人員當場查獲，並扣得上開
    大麻苗栽1,101 株，因認被告等二人涉犯毒品危害防治條例
    第12條第2 項之罪嫌。
二、按犯罪事實應依證據認定之，無證據不得認定犯罪事實，刑
    事訴訟法第154 條第2 項定有明文。又認定犯罪事實所憑之
    證據，雖不以直接證據為限，間接證據亦包括在內；然而無
    論係直接或間接證據，其為訴訟上之證明，須於通常一般之
    人均不致有所懷疑，而得確信其為真實之程度者，始得據為
    有罪之認定，倘其證明尚未達到此一程度，而有合理性之懷
    疑存在時，即難為有罪之認定。此有最高法院76年度台上字
    第4986號判例可資參照。
三、本件公訴人認被告等二人涉有前開罪嫌，係以被告二人之陳
    述、通訊監察書及監聽譯文、扣案之大麻苗裁、噴藥器、夾
    子、筷子、遮陽網及法務部調查局鑑定通知書等為其主要論
    據。訊據上訴人即被告甲○○、乙○○2 人固直承於上開所
    示時地種植大麻苗栽，及將之載運至屏東九如被警查獲乙節
    ，惟均矢口否認有何意圖供製造毒品之用，而栽種大麻之犯
    意，均辯稱：伊等係遭與執法人員徐千祥共謀詐領檢舉獎金
    之羅卓文教唆始栽種上開大麻種子等語。
四、關於證據能力之認定：
  (一)按所謂「誘捕偵查」係指擔負犯罪取締工作之偵查機關本身
    或利用遵照偵查機關指示者，誘發他人犯罪，於他人從事犯
    罪行為之時，立即加以逮捕、追訴及處罰之偵查方法。廣義
    而言，偵查人員為期舉發犯人犯行，並進而逮捕犯人，凡利
    用類似「誘捕」方式之一切偵查方法，大致上皆稱為「誘捕
    偵查」，基本上可將誘捕偵查分為二類型，即對本無犯意之
    他人誘其犯罪之類型（犯意誘發型），此即最高法院所認之
    「陷害教唆」，係指行為人原不具犯罪之故意，純因司法警
    察之設計教唆，始萌生犯意，進而實施犯罪構成要件之行為
    者；第二種類型為對隱藏潛在犯意者（或稱具有事前之犯罪
    傾向者），強化其原先之犯意或提供機會使其實施犯罪之類
    型（機會提供型），此即最高法院所認之「釣魚」，係指對
    於原已犯罪或具有犯罪故意之人，以設計引誘之方式，迎合
    其要求，使其暴露犯罪事證，再加以逮捕或偵辦者而言（最
    高法院94年度臺上字第6315號判決意旨參考）。
  (二)「誘捕偵查」雖屬偵查犯罪技巧，但亦涉及國家對人民基本
    權之干涉，係屬強制性質之處分，須受基本權干預之限制（
    即干預之正當性，形式上是否合乎法律保留原則，如符合法
    律保留原則，尚須探討實質上是否合乎比例原則）。再者，
    就自由權而論，因自由權保障為不可或缺之基本人權，就功
    能而言，係屬防禦權，用以排除國家或人民不法之侵害，內
    容包含精神自由權，而精神自由權又可區分為內在精神自由
    權及外在精神自由權，雖我國憲法並未明文例示精神自由權
    為基本權之一，惟人性尊嚴為所有基本權之根源，其應如何
    維護，乃世界人權宣言所揭示，並為我國憲法保障人民自由
    權利之基本理念，且人性尊嚴包含二個意涵，即人類存在本
    身就是一種意義，並非一種工具；人內在思想必須被絕對保
    障，是內在精神自由權乃人類根本之基本人權，應屬憲法第
    22條之所保障其他自由權利之一種甚明。況刑事訴訟並非以
    發現真實為唯一目的，不計代價、不問是非及不擇手段之真
    實發現，並非現代刑事訴訟之原則，是自司法院大法官會議
    釋字第384 號解釋以降，正當之法律程序已屬我國憲法保障
    之範圍。關於「釣魚」即機會提供型之誘捕偵查，依前揭最
    高法院判決意旨認為純屬偵查犯罪技巧之範疇，並未違反憲
    法對於基本人權之保障，且於公共利益之維護有其必要性，
    故依「釣魚」（即機會提供型）方式所蒐集之證據資料，原
    則上非無證據能力。然就「陷害教唆」而言（即犯意誘發型
    ），因行為人原不具犯罪之故意，純粹由於司法警察之設計
    教唆，始萌生犯意，進而實施犯罪構成要件之行為，此時，
    國家誘捕行為直接介入當事人意思形成過程，已干預行為人
    內在精神自由之基本權；且國家追訴機關之任務在於追訴已
    經發生之犯罪，而非製造人民犯罪，更非蓄意去挑唆人民犯
    罪後再予追訴，這不但是國家追訴機關任務權限之界限，也
    是禁止自相矛盾之「國家禁反言」，此已成為法治國家共同
    承認之原則，是以，司法警察設計教唆原不具犯意之行為人
    犯罪，亦已違反人民對正當法律程序之要求。揆諸前開說明
    ，因「陷害教唆」之偵查方式已涉及國家對人民基本權之干
    涉，係屬強制性質之處分，須受基本權干預之限制，而應合
    乎法律保留原則及比例原則。
  (三)關於我國現行條文中，有無相關法律可作為「誘捕偵查」（
    指犯意誘發型）之法律依據，以符合法律保留之要求：按檢
    察官因告訴、告發、自首或其他情事知有犯罪嫌疑者，應即
    開始偵查；司法警察官知有犯罪嫌疑者，應即開始調查，並
    將調查之情形報告該管檢察官及刑事訴訟法第229 條之司法
    警察官；司法警察知有犯罪嫌疑者，應即開始調查，並將調
    查之情形報告該管檢察官及司法警察官，刑事訴訟法第228
    條第1 項、第230 條第2 項及第231 條第2 項分別定有明文
    。另「警察對於下列情形之一者，為防止犯罪，認有必要，
    得經由警察局長書面同意後，於一定期間內，對其無隱私或
    秘密合理期待之行為或生活情形，以目視或科技工具，進行
    觀察及動態掌握等資料蒐集活動：一有事實足認其有觸犯最
    輕本刑5 年以上有期徒刑之罪之虞者。二有事實足認其有參
    與職業性、習慣性、集團性或組織性犯罪之虞者」；「警察
    為防止危害或犯罪，認對公共安全、公共秩序或個人生命、
    身體、自由、名譽或財產，將有危害行為，或有觸犯刑事法
    律之虞者，得遴選第三人秘密蒐集其相關資料」，警察職權
    行使法第11條第1 項、第12條第1 項亦有明文。雖上開條文
    係檢察官、司法警察（官）發動偵查之依據，然因「誘捕偵
    查」是在於誘人將來犯罪，與一般之犯罪偵查不同，換言之
    ，誘捕偵查係誘騙第三者掉入陷阱犯罪，再以現行犯加以逮
    捕之偵查方法，在性質上屬於對將來可能會發生之犯罪行為
    所進行之偵查活動，與刑事訴訟法第228 條第1 項、第230
    條第2 項及第231 條第2 項規定，犯罪偵查之發動須以已發
    生之犯罪為前提不同；而觀之前開警察職權行使法第11條第
    1 項、第12條第1 項之規定，依其文義應僅限於預防目的（
    事前防止危害發生），並不及於追訴目的，均尚難作為誘捕
    偵查之法律依據。至組織犯罪防制條例雖有「窩裏反」條款
    （第八條）；證人保護法亦有身分隱匿及生活安置等相關規
    定（第11條至第13條），然上開條文主要係針對犯罪集團成
    員，經由減輕刑罰、施以保護等措施，以達犯罪偵防之目的
    ，與誘捕行為出於偵查機關有意識之介入，欺騙以形成犯罪
    自有岐異，無法提供作為法律保留之基礎。從而，就現行法
    律而言，誘捕偵查（指犯意誘發型）並無法律依據，如檢調
    人員以該方式實施偵查，並因此查獲犯罪行為人，應屬違法
    。
  (四)又除法律另有規定外，實施刑事訴訟程序之公務員因違背法
    定程序取得之證據，其有無證據能力之認定，應審酌人權保
    障及公共利益之均衡維護，刑事訴訟法第158 條之4 定有明
    文。從而，除法律規定之法定證據使用禁止外即違背於法定
    障礙事由期間禁止訊問及禁止夜間訊問（刑事訴訟法第158
    條之2 第1 項本文）、違背告知義務（同法第158 條之2 第
    2 項）、不正訊問（同法第156 條第1 項）、應具結而未具
    結之證言或鑑定意見（同法第158 條之3 ），其他違背法定
    程序取得之證據，是否即應禁止使用，而無證據能力，在發
    現真實、法治程序等原則衝突調和下，並非全然劃上等號，
    仍應審酌：1.違背法定程序之情節、2.違背法定程序時之主
    觀意圖、3.侵害犯罪嫌疑人或被告權益之種類及輕重、4.犯
    罪所生之危險或實害、5.禁止使用證據對於預防將來違法取
    得證據之效果、6.偵審人員如依法定程序有無發現該證據之
    必然性及7.證據取得之違法對於被告訴訟上防禦不利益之程
    度等各種情形，以為認定證據能力有無之標準（參照刑事訴
    訟法第158 條之4 立法理由）。是如屬違法之「陷害教唆」
    ，因係屬違反法定程序取得證據，則涉及證據禁止使用之問
    題。而「陷害教唆」係司法警察以引誘或教唆犯罪之不正當
    手段，使原無犯罪故意之人因而萌生犯意而實施犯罪，再進
    而蒐集其犯罪之證據或予以逮捕偵辦；縱其目的係在於查緝
    犯罪，但其手段顯然違反憲法對於基本人權之保障，且已逾
    越偵查犯罪之必要程度，對於公共利益之維護並無意義，其
    因此等違反法定程序所取得之證據資料，應不具有證據能力
    （最高法院92年度臺上字第4558號判決意旨參考）。
  (五)再者，因「陷害教唆」而取得之證據之所以不具證據能力，
    乃因行為人原不具犯罪之故意，純粹由於司法警察之設計教
    唆，始萌生犯意，進而實施犯罪構成要件之行為，此時，國
    家誘捕行為直接介入當事人意思形成過程，已干預行為人內
    在精神自由之基本權；且國家追訴機關之任務在於追訴已經
    發生之犯罪，而非製造人民犯罪，更非蓄意去挑唆人民犯罪
    後再予追訴，不則，實已違反「國家禁反言」之原則，是不
    應使之具有證據能力。又陷害教唆側重在使原無犯意之人，
    因國家人員之唆使而為正犯之行為，因之，在原先教唆者與
    事後依旨查獲者係同一或其授意之人員或機關時，固應論以
    陷害教唆，即在原先教唆者與事後查獲者並非同一人員或機
    關，因就人民而言，上開人員同屬廣義之國家人員或機關，
    人民若因而被逮補，其性質同屬國家之誘捕行為，基於上開
    法理，其因而取得之證據亦不應使其具有證據能力，始為衡
    平。
五、本案雖有被告二人之陳述、通訊監察書及監聽譯文、扣案之
    大麻苗裁、噴藥器、夾子、筷子、遮陽網及法務部調查局鑑
    定通知書等為證；且被告甲○○、乙○○對在台南縣六甲鄉
    種植大麻，遭台南縣麻豆分局員警查獲；及於臺南縣學甲鎮
    、高雄縣茄萣鄉及嘉義縣中埔鄉等地種植大麻，遭海巡署直
    屬船隊等單位查獲等情，並不爭執（被告另辯稱：不知所種
    植之植物係大麻，而係肝藥），是此部分事實可以認定。惟
    查：
  (一)證人羅卓文於台南地檢署偵查中結證稱：92年5 、6 月間徐
    千祥要我到海巡署，向我提起如何獲取大麻栽種檢舉獎金且
    他們又有績效的計劃，並叫我設法取得大麻種子，再叫人去
    栽種，再由其來查獲；之後在92年5 、6 月間我就找到甲○
    ○合作種植大麻；及於92年8 月間，我告訴徐千祥要去泰國
    買大麻種子，並於92年9 月3 日前往泰國，但未買回大麻種
    子；92年9 月27日，我又至泰國取得大麻種子，並於回國前
    通知徐千祥，徐千祥說會到機場接我；在海關時，一位海關
    安檢人員告訴我，等一下走另外一個通道，而且沒有檢查我
    的行李，直接通關；後來，我就坐徐千祥他們的車子，到海
    巡署高雄直屬船隊，檢查有無夾帶其他東西等語（見台南地
    檢偵字第1904號卷(一)，93年2 月20日偵查筆錄，即該卷第49
    -51 、54頁）。證人羅卓文於93年6 月3 日檢察官訊問時，
    亦坦承除第1 次庭訊時為脫罪所言不實外，餘所言均實在等
    語（見臺南地檢93年偵字第1904號卷(四)第45頁），均已明確
    指述與海巡署偵防查緝專員徐千祥合作計誘他人種植大麻以
    領取查獲獎金。(二)關於以檢舉種植大麻而與徐千祥合作之事
    由，證人羅卓文於檢察事務官詢問時供稱：我與徐千祥第一
    次是於91年年初開始合作，我在高雄縣美濃中壇村提供二百
    多株大麻幼苗給徐千祥，由他放置在高雄的海邊，再做破獲
    無主大麻案。後來，該次破獲沒有獎金等語（見臺南地檢偵
    字第1904號卷(一)，93年2 月20日偵查筆錄，即該卷第49頁）
    ，證人徐千祥亦承認有於91年年初依證人羅卓之舉報而查獲
    該批無主大麻，及該次沒有領取獎金等語（見臺南地檢93年
    度他字第339 號卷(一)第3 頁）；又證人徐千祥於92年2 月10
    日查扣該批無主大麻植株，並有巡防總局直屬船隊92年2 月
    12日洋局直偵字第092T000462號函、92年2 月19日洋局直偵
    字第092T000565號函及大麻植株照片8 幀附卷可證，此部份
    事實應可認定。再者，證人徐千祥又稱：證人羅卓文第一次
    向我檢舉甲○○種植大麻時，我有拿規定給證人羅卓文看，
    每株大麻依查獲的數量可以領取五百、六百及七百元不等的
    獎金等語（見臺南地檢93年度偵字第1904號卷(四)第41頁反面
    ），則該獎金之核發確實足以引起羅卓文及徐千祥犯案之動
    機。
  (三)證人羅卓文於93年6 月3 日檢察官訊問時，坦承除第1 次庭
    訊時為脫罪所言不實外，餘所言均實在等語（見臺南地檢93
    年偵字第1904號卷(四)第45頁），檢察官乃聲請法院停止羈押
    准許在案，此時證人羅卓文已停止羈押回復自由（惟斯時徐
    千祥仍在押，直至93年7 月9 日始撤銷羈押釋放）。檢察官
    乃於93年6 月18日函請刑事警察局對證人羅卓文實施測謊，
    羅卓文於93年7 月4 日至刑事局時接受測謊，測試主題即為
    ：「是否與徐千祥共同謀議主動找人栽種大麻？」，經以刺
    激測試法、BiZone區域比對法鑑驗，就「受測人羅卓文於測
    前會談稱有關甲○○在屏東九如交流道下被查獲大麻案，係
    伊在92年去泰國以前，就已經與徐千祥商量共同決定好，要
    主動找人栽種大麻」，經測試結果並無不實反應，有上開測
    謊鑑驗結果通知書、測謊鑑驗說明書、儀器測試具結書、測
    謊圖譜分析量表、測謊圖譜及測謊鑑驗問題單在卷可憑（本
    件測謊鑑定係依測謊之法定程序作自得證據），且該次測謊
    過程完整，測謊人員與羅卓文談論案件細節，羅卓文逐一回
    答，2 人語氣平和，測謊人員並對羅卓文解釋測謊結果，羅
    卓文陳述均說實在話等情，有臺灣臺南地方法院勘驗測謊過
    程勘驗筆錄在卷可稽（見臺南地檢93年偵字第1904號卷(四)卷
    第51至53頁）。由此可見，證人羅卓文對上開問題測謊結果
    ，確係出於其由衷之言。可證證人羅卓文其前關於其自己與
    徐千祥事先即計畫主動找人栽種大麻犯意聯絡，確是證人羅
    卓文按其本意所供述無疑。
  (四)證人羅卓文於測謊後，於93年7 月7 日經檢察官傳訊時，對
    於「徐千祥有無事先與你計畫何時動手查緝甲○○？」重要
    問題，仍供稱：「他說種下去15天，後來不知道種植地點，
    所以叫我約甲○○他們出來，而在行動前晚，徐千祥還拿支
    手機給我，叫我拿那支手機，與甲○○連絡，儘量要講到交
    易金額，且不可以拿那支手機跟別人連絡」等語（見臺南地
    檢93年偵字第1904號卷(四)第47頁）。顯見被告羅卓文於交保
    後，對案情仍是有問必答，從形式上，看不出其羈押前後供
    述有何差異，應是其內心所確認記憶內容陳述無誤。另被告
    羅卓文於93年8 月18日，經檢察官再傳訊時（即其交保後第
    2 次訊問，此時徐千祥已釋放在外），雖就「徐千祥有無叫
    你要找人走私大麻進來種，然後讓他抓？」，改稱：沒有等
    語（見臺南地檢93年偵字第1904號卷(四)卷第56頁）。然此經
    檢察官於93年8 月23日再傳證人羅卓文訊問時，羅卓文坦承
    交保後徐千祥找過他要他翻供，因為害怕所以翻供等語，並
    供出徐千祥在3 、4 月間，就教導我如何去找替死鬼來種大
    麻，並報他查獲，以賺取每株700 元查獲獎金等語（臺南地
    檢93年偵字第1904號卷(三)第93至94頁）。是證人羅卓文所供
    ：徐千祥要其翻供等情，應屬可信，自以93年7 月7 日之偵
    訊筆錄較為可採。況證人羅卓文於偵查中之供述，除羈押前
    及93年8 月18日之訊問外，縱徐千祥已釋放在外，被告羅卓
    文均一致供稱及證稱，徐千祥事先有要其找人種大麻，再報
    其查獲，以賺取高額大麻檢舉獎金。故被告羅卓文於93年2
    月20日，對檢察事務官及檢察官證述有關對徐千祥不利證言
    ，其中關於甲○○出資要其至泰國買大麻種子一事，經檢察
    官於偵查中查證屬實，可見證人羅卓文所述此部分內容與事
    實相符。
  (五)證人羅卓文於93年2 月12日11時35分警訊及同日22時11分檢
    察官訊問時，關於其於92年出境泰國3 次，均未提及其目的
    為購買大麻種子，更未提及係由甲○○出資購買等情（見臺
    南地檢93年偵字第1904號卷(一)卷第3 至12頁、第44至47頁）
    ，相較於羅卓文於93年2 月20日所為詳細供述及證言，羅卓
    文於拘提後羈押前所為陳述，顯係避重就輕，反較不可信。
    再證人羅卓文於93年2 月20日供稱：我與羅達榮事先已計畫
    去泰國買大麻種子，2 次去泰國均是甲○○提供機票、食宿
    費及買大麻種子的錢，共約11萬8 千元，其中1 筆1 萬2 千
    或1 萬5 千元，是甲○○於92年9 月下旬找人匯至台南市中
    小企業銀行明興分行我的帳戶內，其餘十餘萬均是92年8 、
    9 月間出國前，分3 次拿現金給我等語（見臺南地檢93年偵
    字第1904號卷(一)第50至51頁）。關於甲○○曾於92年9 月26
    日匯款1 萬5 千元入羅卓文台南市中小企業銀行明興分行帳
    戶事實，有該帳戶存摺交易明細表、存款憑條影本在卷可稽
    （見臺南地檢93年偵字第1904號卷(一)第61頁；卷(二)第224 頁
    ），並經甲○○、其妻子即實際匯款人黃玉雪分別於警訊及
    偵訊時證述屬實（見臺南地檢93年偵字第1904號卷(四)第20至
    21、24、27頁）。而證人羅卓文與羅達榮2 人亦確於次日即
    27日自高雄搭CI647 號班機出境，自泰國購買大麻種子後，
    於92年9 月30日自高雄回國等情，有其2 人入出境查詢結果
    2 紙在卷可證（見臺南地檢93年偵字第1904號卷(一)第38至39
    頁），益徵證人羅卓文於93年2 月20日所供此部分案情，核
    與事實相符，應屬可信。
  (六)又關於92年10月16日被查獲部分，證人羅卓文於93年2 月20
    日檢察官訊問時已供稱：後來徐千祥就打電話，叫我把甲○
    ○他們約出來，說有人要買貨，叫他們把大麻樹帶出來，第
    一個攔截本來要在田寮收費站，但沒攔截到，當時我與徐千
    祥坐在同部車，他又叫我打第2 通電話，這個電話是徐千祥
    拿給我用的，號碼我不知道等語（見臺南地檢93年度偵字第
    1904號卷(一)第58至59頁），提及徐千祥曾拿電話給羅卓文使
    用。於93年7 月7 日檢察官訊問關於有無與徐千祥事先計畫
    何時動手查緝甲○○時，供稱：徐千祥他說種植下去15天，
    後來不知種植地點，所以叫我約甲○○他們出來，而在行動
    的前1 天晚上，徐千祥還拿1 支手機給我，叫我拿那支手機
    ，與甲○○聯絡，儘量要講到交易的金額，且不可以拿那支
    手機跟別人聯絡等語（見臺南地檢93年偵字第1904號卷(四)第
    47頁）。檢察官於次日即8 日訊問徐千祥，徐千祥亦證稱：
    在查獲甲○○前晚，我拿1 支手機給羅卓文使用等語（見臺
    南地檢93年度偵字第1904號卷(四)第49頁），足認羅卓文上開
    手機來源供述屬實。再由被告甲○○於93年2 月12日即供稱
    ：16日清晨3 時許，羅卓文以另1 支電話打我0000000000號
    電話給我，叫我把栽種好發芽的大麻培養皿載到被查獲地給
    他，他叫我在該處等他等語（見臺南地檢93年他字第183 號
    卷17頁），顯見羅卓文於查獲當日（即16日）上午，以該支
    電話與甲○○聯絡，而非以平常電話聯絡。事實上，徐千祥
    早已監聽甲○○所有電話，此有通訊監察書及監聽譯文可參
    ，羅卓文也與甲○○一直保持密切電話聯絡，甚至羅卓文於
    當日前1 日（即15日）17時至22時許止，與徐千祥有密集的
    雙向電話聯絡，有證人徐千祥0000000000號電話通聯紀錄在
    卷可稽（見臺南地檢93年偵字第1904號卷(二)第171 至172 頁
    ）。而查獲當日即16日上午羅卓文與徐千祥兩人在一起，則
    既然羅卓文、甲○○均在徐千祥掌控下，徐千祥於15日晚上
    突然要羅卓文以從未使用的電話談論大麻苗交易，應是唯恐
    電話遭其他單位監聽而洩漏大麻苗交易時間及地點，顯見徐
    千祥於92年10月16日上午，查獲甲○○及1101株的大麻苗，
    早已事先設計。
  (七)證人海巡署直屬船隊隊員鄭順財負責本件對甲○○及羅卓文
    電話現譯監聽工作，於93年7 月9 日偵查時證稱：在破獲當
    天凌晨時監聽到買主要跟甲○○交易大麻訊息，我立刻打手
    機向徐千祥報告，徐千祥當時在南部；0000000000號10月16
    日之買主譯文是我製作的，我就是聽到這通電話，才向徐千
    祥報告有買主要跟甲○○交易大麻，上面註記時間是清晨0
    時55分到59分等語（見臺南地檢93年偵字第2897號卷第216
    至218 頁），並有0000000000號對0000000000號之監聽譯文
    在卷可稽（見臺南地檢93年度偵字第2897號卷第219 頁）。
    而徐千祥於臺灣臺南地方法院審理時亦供稱：92年10月16日
    甲○○案之買主，1 個是羅卓文跟我講由北部下來的許董，
    另1 個是我們在監聽中，聽到羅卓文與甲○○之間，談到他
    們要交易時間和地點等語（見臺灣臺南地方法院93年度訴字
    第1205號卷第122 頁），足認徐千祥係於查獲92年10月16日
    當天凌晨，始得知甲○○交易大麻苗確實時間及地點。但羅
    卓文於92年10月12日8 時6 分許，就以其0000000000號與甲
    ○○0000000000號，談論買主的要求如下：「羅卓文：這樣
    ，你那邊總共有幾枝？（指大麻植株）；甲○○：差不多不
    到500 ；羅卓文：喔，另外的；甲○○：剩下400 ；羅卓文
    ：這樣不就不到1000株？甲○○：不多啦，成數（指台語發
    音成樹）的有多差，才會感到奇怪，有啦多少，有1 、2 枝
    在生；羅卓文：甘有辦法湊1000？甲○○：不知道；羅卓文
    ：這樣人家在趕了；甲○○：在趕？；羅卓文：我15（指15
    日）要給人家（指買方），這樣也不多啊，差到一半；甲○
    ○：這樣，要不然看還有東西嗎？」等語，有上開監聽譯文
    在卷可稽（高雄高分檢92年度查字第12號卷(二)第16頁）。顯
    見被告羅卓文與甲○○談及大麻苗買賣時，是由被告羅卓文
    代表「買方」提出交易數目（1000株）及時間（15日），對
    照本通話時間是12日，而甲○○帶大麻苗被查獲時間是15日
    晚上至16日清晨，可以確認被告羅卓文所言：「我15要給人
    家」等語，應係指92年10月15日要買賣交易大麻苗之意思。
    故羅卓文早於92年10月12日8 時6 分許，就以0000000000號
    手機要求甲○○於當月15日交易，並於同日8 時10分許，以
    同一手機號碼撥打給徐千祥之0000000000號，徐千祥隨後也
    打電話給羅卓文，當時徐千祥人在高雄地區，有徐千祥上開
    0000000000號電話通聯紀錄及基地台位置附卷可稽（見臺南
    地檢93年偵字第1904號卷(二)第169 頁），雖無該電話通聯之
    內容，不能確認徐千祥是否知悉羅卓文上開與甲○○交易大
    麻苗消息，惟徐千祥於92年10月14日至17日即因高雄專案而
    辦理公出，有海巡署公出紀錄簿附卷可稽（見臺南地檢93年
    偵字第2897號卷第35頁），徐千祥復自承確於92年10月15日
    上午由台北南下高雄市（見臺灣臺南地方法院93年度訴字第
    1205號卷第122 頁），有徐千祥上開電話通聯紀錄及基地台
    位置（見臺南地檢93年偵字第1904號卷(二)卷第170 頁) ，均
    可確認徐千祥於92年10月15日南下高雄，應非巧合。而徐千
    祥及羅卓文於15日17時至22時許有非常密集電話聯絡，有上
    開徐千祥通聯記錄附卷可稽（見臺南地檢93年偵字第2897號
    卷第170 至172 頁），參酌羅卓文於偵查中證稱：徐千祥說
    種植下去15天動手查緝甲○○等語（見臺南地檢93年偵字第
    2897號卷第220 頁）。由此可見，徐千祥事先早已與羅卓文
    計畫於92年10月15日查緝甲○○無疑，所謂大麻買主「許董
    」，只是被告羅卓文所編造，並無其人應可認定。
  (八)證人徐千祥於臺灣臺南地方法院審理中亦供稱：92年10月16
    日查獲甲○○時，彼等未監聽到許董電話，當時沒有許董的
    姓名、電話、地址等資料，也不能確定當日可否抓到許董等
    語（見臺灣臺南地方法院93年度訴字第1205號卷第122 頁、
    第125 頁），可見徐千祥查獲甲○○時，根本沒有所稱買主
    「許董」任何資料。又羅卓文及徐千祥2 人所謂本件大麻苗
    買主「許董」，徐千祥雖於臺灣臺南地方法院審理時供稱：
    係羅卓文說的等語，羅卓文亦於臺灣臺南地方法院審理時供
    稱：是甲○○跟他說的等語（見臺灣臺南地方法院93年度訴
    字第1205號卷第122 頁、第125 頁）。惟據證人羅卓文與被
    告甲○○的上揭電話監聽內容，可知自始至終均由證人羅卓
    文代表「買主」與被告甲○○聯絡，甲○○對買主並不清楚
    ，並由羅卓文告知被告甲○○關於買主之詳細要求，並於查
    獲當日（即16日）與徐千祥同車查獲甲○○；參以被告徐千
    祥上述供稱：當時全面監聽甲○○的電話，從未得知買主「
    許董」資料等語，足認所謂買主「許董」乃羅卓文所杜撰編
    造出來的，並非真有其人。徐千祥竟要羅卓文約被告甲○○
    帶大麻苗出來交易，可確認彼等唯一目標，僅有被告甲○○
    及其種植大麻植株，而被告甲○○已在徐千祥之掌控中，本
    可隨時逮捕歸案，徐千祥之所以一定要等到92年10月15日晚
    上及16日凌晨逮捕甲○○，應只為查扣該1101株有主大麻苗
    而已。是以查扣有主大麻苗，可獲得政府發放高額檢舉獎金
    ，自是羅卓文及徐千祥2 人目的，故羅卓文於93年2 月20日
    以證人身分所為檢察事務官及檢察官證述筆錄內容，均與外
    在事實相符，有極高證明力。事實上，羅卓文先後於93年3
    月15日檢察事務官訊問以及93年5 月25日檢察事務官及檢察
    官訊問時已明白供稱：因為持有大麻種子，沒有獎金，所以
    我交付種子給甲○○時，徐千祥不抓。92年10月16日查獲當
    天，我「騙」甲○○說台北有買主要買貨，約在屏東等語（
    見臺南地檢93年偵字第1904號卷(四)卷第6 頁；第29頁、第21
    頁）。被告甲○○於臺灣臺南地方法院審理審理時亦供稱：
    羅卓文他有講種好後，拿到屏東九如給他；他叫我到的時候
    ，再打電話給他；當日他和我聯絡，要我馬上載運過去等語
    。則羅卓文於偵查中所為之證述：事前與徐千祥就計畫由羅
    卓文走私大麻種子後，再找人栽種大麻成苗，騙有買主要買
    ，引誘甲○○出來，由徐千祥查獲，向政府詐領檢舉獎金等
    情，自屬可信。證人羅卓文於93年2 月20日對檢察事務官及
    檢察官所為之自白及證述，與事實多所符合，應可採信。
  (九)證人即原海巡署海洋總局偵防查緝隊隊長蘇漢霖於檢察事務
    官訊問時結證稱：92年8 月在麻豆分局破獲大麻案前幾天曾
    由羅卓文帶路前至現場，埋伏1 小時就離開了等語（見台南
    地檢93年度偵字第2897號卷，93年3 月11日，即該卷第20頁
    ）；證人海巡署直屬船隊小隊長高湧源、偵查員溫耀宗於偵
    查中證稱：當時因徐千祥的線報，曾至現場跟監，因徐千祥
    說不要動，才未逮捕，後來被麻豆分局破獲等語（見臺南地
    檢93年度他字第339 號卷(二)第90頁、第91頁、第101 頁；第
    117 頁、第118 頁）；足認徐千祥等人既知悉有人種植大麻
    之事實，竟不立即破獲，顯然是為了獎金之故。
  (十)證人羅卓文雖曾稱不認識乙○○，並未提供大麻種子給乙○
    ○等語（見臺南地檢93年度偵字第1904號卷(一)第11頁），然
    嗣後又供稱：甲○○種植剩下的大麻種子，我及乙○○有親
    手種植等語（見臺南地檢93年度偵字第1904號卷(四)第10頁）
    ，且關於該次甲○○種植之大麻種子來源，或稱由其提供（
    見臺南地檢93年度偵字第1904號卷(一)第214 頁），或稱是甲
    ○○在台中縣谷關買的（見臺南地檢93年度偵字第1904號卷
    (三)第21頁），其前後供述顯有出入；反觀被告甲○○、乙○
    ○兩人均證稱：大麻種子係羅卓文給的，且由其教導種植等
    語（見臺南地檢93年度他字第183 號卷第49頁、第16頁、第
    17頁、臺南地檢93年度偵字第1904號卷(四)第99頁）；且據通
    訊監察結果顯示：甲○○與「阿文」（即羅卓文）、乙○○
    討論種植情形，有海岸巡防署海洋巡防局偵防查緝隊通訊監
    察報告書附卷可稽（見高雄高92年度查字卷第12號卷(二)第37
    頁），是以被告甲○○、乙○○兩人之證述較為可採。另證
    人羅卓文聲請傳喚證人鄭智寧雖於臺灣高等法院臺南分審理
    時具結先證稱：我事後知道甲○○牽涉種植大麻案（見臺灣
    高等法院臺南分院上訴卷(二)第47頁），又稱：3 、4 年前，
    大約是91年尾、92年初，我聽甲○○講過他有在種大麻，但
    我沒有看過。因為當時羅卓文沒有交通工具，所以他會請我
    帶他過去，在聊天時會提到，那時我曾向甲○○買過大麻，
    地點是他們之前的情趣用品店內，並看過大麻種子等語（見
    臺灣高等法院臺南分院上訴卷(二)第48至49頁），則證人鄭智
    寧先證稱事後知悉甲○○有種植大麻，後又證稱早於91年即
    已知悉，其前後供述顯然不一，殊不足採。況證人鄭智寧係
    羅卓文之好友，且羅卓文遲至見臺灣高等法院臺南分院上訴
    審始聲請傳喚之，證人鄭智寧是否出於為被告羅卓文脫罪之
    意圖而為上開證述，已非無疑，是以證人鄭智寧所為之證述
    ，不足為被告二人所述有利之認定。
  (十一)證人徐千祥雖稱：羅卓文曾提供同一線報予黃瑞星、林銀樹
    警員，否認與羅卓文合謀等語；查證人黃瑞星、林銀樹固證
    稱：92年6 月間，羅卓文曾提供甲○○栽種大麻線報給黃瑞
    星、林銀樹，兩人因而認識並合作偵辦此案，但本案後來被
    麻豆分局搜山偵破等語（見臺南地檢93年度偵字第1904號卷
    (一)第68頁、第38頁、第43頁）。惟證人即麻豆分局湖山派出
    所警員黃智裕證稱：徐千祥說「我常在辦這類大麻案件，且
    我已經掌握了2 個地點，尚在鎖定1 個地點，所以遲未行動
    ，卻被你們早一步發現偵破，如果這個案子由我們偵破，可
    以領到更高的獎金」等語（見臺南地檢93年度偵字第1904號
    卷(一)第29頁），可證徐千祥對於破獲此案能獲取多少獎金已
    甚清楚，至黃瑞星於臺灣高等法院臺南分院上訴審證稱：本
    件案發前1 日即92年10月15日，羅卓文到城隍廟找我查緝甲
    ○○案，我說很晚了大家都下班了等語，惟據證人羅卓文於
    偵查中供述：秘密證人檢舉獎金我可以分得7 成，徐千祥分
    3 成。我先聯絡徐千祥，但他勤務繁忙找不到人，而且我想
    一人獨得檢舉獎金，所以就向黃瑞星及林銀樹檢舉有人種植
    大麻。後來甲○○要交易的前一天16、17時，徐千祥打電話
    至0936的手機告訴我，甲○○車上的追蹤器出現在高雄縣茄
    萣鄉及台南之間移動，可能馬上會有交易，我問給黃瑞星是
    否要行動，他回答說臨時調不到人等語（見臺南地檢93年度
    偵字第1904號卷(一)第49至53頁），由上可知，證人羅卓文基
    於獨得檢舉獎金之意圖始另向黃瑞星等人檢舉，惟因黃瑞星
    表示調不到人而無法遂行，尚不足以證明徐千祥並無與羅卓
    文合謀，是以證人黃瑞星上開證詞，亦難據為對被告二人不
    利之認定。
  (十二)被告甲○○於台南地檢署檢察官另案偵查中雖供稱：我確實
    係因被告乙○○被抓，想要補償他們，才由羅卓文去泰國購
    買大麻種子回來種植等語明確（見台南地檢署93年度偵字第
    1904號卷(四)第35頁），證人羅卓文於同案偵查中在檢察事務
    官另案訊問時亦證稱：甲○○在被麻豆分局查獲大麻後，跑
    來找我說出事了，他要去大陸避風頭，後來在大陸期間被告
    甲○○有與我連絡，說要再作1 批以補償乙○○等語（見台
    南地檢署偵字第1904號卷(四)第29頁）；麻豆分局意外查獲乙
    ○○栽種大麻時，甲○○並未被供出來，他當日來找我說出
    事了，必須再拚1 件來補償乙○○等語（見台南地檢署93年
    度他字第339 號卷第7 頁）。惟被告吳甲○○於93年5 月27
    日警詢時，已稱：92年9 月間去泰國買大麻種子的事，是羅
    卓文自己去買的，我沒有要他去買種子，羅卓文當時跟我說
    ，種子由他來處理；我在大陸時，羅卓文打電話問我，大陸
    那邊有沒有大麻種子的門路，我說沒有，要他自己想辦法；
    後來羅卓文92年8 月29日去泰國也沒有告訴我，第二次出國
    前有跟我講要出國，並向我借錢；我是被陷害的等語（見臺
    南地檢93年度偵字第1904號卷(四)第32至33頁）；且證人羅卓
    文於92年8 月28日即檢舉被告甲○○有裁種大麻行為，有訪
    談筆錄及代號與真實姓名對照表可參（見臺南地檢93年度他
    字第339 號卷(一)第10至12頁）；則其提出檢舉後進而與被告
    甲○○洽談種植大麻事宜，並親至泰國買回大麻種子供被告
    甲○○等人種植；且羅卓文至泰國買回大麻種子後，徐千祥
    尚至機場接機，以掩護其入境，此有證人徐千祥於另案偵查
    中供述在卷，證人羅卓文具結證述在卷可稽（見臺南地檢93
    年度他字第339 號卷第123 至124 頁、臺灣臺南地方院卷）
    ，並有高雄高分檢檢察官葉清財、檢察事務官張佑年，高雄
    航警局小隊長余政峰、偵查員李志勝、李彥佼，以及海巡總
    局直屬船隊小隊長郭景星、偵查員溫耀宗等人於偵查中證述
    附卷可憑（見臺南地檢93年度偵字第2879號卷第8 至9 頁；
    第236 頁），有高雄高分檢92年度查字12號卷宗（內有92年
    1 月21日分案偵辦簽呈、羅卓文訊問筆錄及秘密檢舉筆錄）
    在卷可憑，及高雄高分檢92年9 月3 日高分檢聰玄字第2708
    、2709、2710號函附卷可稽（見高雄高分檢92年度查字第12
    號卷第2 至4 頁），可資確認。顯然本案縱被告甲○○於92
    年10月間之種植大麻行為，雖係有補償被告乙○○之意思，
    亦係由於證人羅卓文之設計勸說而來，而證人羅卓文又係與
    證人徐千祥共同謀議計畫此事，且徐千祥係海巡署之專員，
    職司偵辦走私刑事案件，具有司法警察身份，為詐領查扣大
    麻植株檢舉獎金犯行，陷害教唆被告甲○○為上開不法行為
    ，被告甲○○受騙後先後又找被告乙○○、賴進家、黃明松
    、陳銘儒等人栽種大麻，雖被告甲○○因被羅卓文說動，而
    有走私大麻種子入境犯罪故意，然卻係徐千祥、羅卓文所陷
    害教唆結果，徐千祥及羅卓文二人陷人入罪，法律所不容，
    否則無異等於鼓勵公務人員多方引誘人入罪，其流弊將無法
    杜絕，所以被告甲○○資助羅卓文自泰國走私大麻種子入境
    之行為，不能認為有犯罪故意。此外，臺灣臺南地方法院93
    年度訴字第1205號判決、臺灣高等法院臺南分院95年上訴字
    第655 號判決、96年度上更(一)字第461 號判決亦為相同之認
    定。
  (十三)綜上所述，可知：
  1.徐千祥查緝本件甲○○種植大麻案過程異常，按羅卓文既為
    內應，本已掌控甲○○行止，徐千祥竟於毫無買主「許董」
    任何情資下，就迫不及待地欺騙引誘逮捕甲○○，顯然與一
    般辦案以查獲買主情形大不相同。
  2.羅卓文於92年1 月21日第1 次檢舉甲○○時，僅檢舉甲○○
    準備自大陸廈門船運Ｋ他命磚來台販售圖利，要求以秘密證
    人身分保護，如破獲並要求領取檢舉獎金等情，有上開檢舉
    筆錄在卷可稽，羅卓文顯然早已知悉檢舉獎金情事，卻未提
    及甲○○要運送大麻種子入境或種植大麻，可見羅卓文雖意
    在檢舉甲○○販賣毒品，但卻不知種植大麻之事。嗣羅卓文
    提供其所購買約200 棵「無主」大麻植株，供徐千祥查獲，
    僅有績效卻無檢舉獎金，其後羅卓文於92年7 月24日第2 次
    檢舉甲○○時即稱：檢舉甲○○意圖販賣毒品而種植大麻，
    甲○○在何處種植，還未確定，他於7 月16日出國到大陸，
    預計近日返國，在他出國前，萬餘棵大麻種子，已交手下培
    植發芽，返國後即可移至田園種植，大麻長成後預計每株可
    販得2500元，我要依法請領檢舉查緝販賣毒品而種植大麻獎
    金等語（見高雄高分檢92年度查字第12號卷(一)第16至19頁）
    ，此與羅卓文於93年2 月20日證稱：92年5 、6 月左右徐千
    祥叫我到海巡署高雄直屬船隊找他，我去找他6 、7 次，他
    和我提起如何獲取大麻栽種檢舉獎金，且他們又有績效的計
    畫，也有提到秘密證人檢舉獎金我可分得7 成，徐千祥他可
    分得3 成，並叫我設法去找到大麻種子，找到種子後，再由
    我找人去栽種大麻種子，待栽種後成株後，再帶徐千祥去栽
    種現場看，看栽種成數是否達到他要求的數量，其後再由他
    來查獲，他曾要求栽種成株數量，至少要超過1000株以上，
    因這樣才算是大案，當時計畫只有我和徐千祥知道等語，非
    但時間相符，且與被告羅卓文第1 次及第2 次檢舉筆錄內容
    大不相同之狀況符合，自屬可信。
  3.證人被告羅卓文於92年8 月5 日第3 次檢舉筆錄時，甲○○
    、乙○○等人確以羅卓文提供之大麻種子於台南縣六甲鄉等
    處種植大麻，但於92年8 月12日為麻豆分局意外查獲，可見
    徐千祥、羅卓文2 人確實依事先計畫行事；又羅卓文於92年
    8 月28日第4 次檢舉筆錄時，已說明甲○○已逃亡大陸，現
    正在尋找人員，替他前往泰國走私大麻種子回台，所有開支
    均由他支付，大麻種子回台後，預計種植於台南縣，他要找
    我幫忙，他也已經幫我辦好證件，本週五15時去泰國曼谷等
    語，羅卓文於次日即8 月29日第1 次到泰國僅未取得大麻種
    子，提前1 日（9 月3 日）回國，顯見此次仍是徐千祥、羅
    卓文2 人一貫計畫實施，隨後羅卓文第2 次到泰國取得大麻
    種子交給甲○○，再報予徐千祥查獲，均與被告2 人事先計
    畫符合，尤其羅卓文竟欺騙甲○○大麻買主，而徐千祥也在
    監控及監聽甲○○與羅卓文情況下，毫無大麻買主資料，於
    大麻成株後，就誘出甲○○加以逮捕，與其二人計畫相符，
    其意顯係只有查扣大麻植株及種植甲○○，以詐領高額檢舉
    獎金，並有大麻植株1101株扣案可證。
  (十四)綜上所述，被告二人前開係受陷害教唆而種植大麻所辯，應
    屬可採，從而公訴人所持之前開論據，均無法採為認定被告
    犯罪之證據；此外，復查無其他積極證據足資證明被告二人
    有何犯行，被告二人被訴罪自屬不能證明。
五、原審未詳為推求，遽為論罪科刑之判決，即有未恰，檢察官
    上訴意旨認本件並非「陷害教唆」，雖無理由，惟被告二人
    認本件係遭「陷害教唆」而聲明上訴，指摘原判決不當，為
    有理由，應由本院將原判決撤銷改判，並為被告二人無罪之
    判決。
據上論結，應依刑事訴訟法第369 條第1 項前段、第364 條、第
301 條第1 項，判決如主文。
本案經檢察官林敏惠到庭執行職務。
中    華    民    國    99    年    2     月    11    日
                  刑事第一庭    審判長法  官  周賢銳
                                      法  官  施柏宏
                                      法  官  黃仁松
以上正本證明與原本無異。
如不服本判決應於收受本判決後10日內向本院提出上訴書狀，其
未敘述上訴理由者，並得於提起上訴後10日內向本院補提理由書
狀（均須按他造當事人之人數附繕本）「切勿逕送上級法院」。
中    華    民    國    99    年    2     月    11    日
                                      書記官  林家煜

司法院資訊處製作；財團法人民間司法改革基金會備份。
